【裁判字號】    97,消債更,486
【裁判日期】    980414
【裁判案由】    更生事件
【裁判全文】
臺灣士林地方法院民事裁定           97年度消債更字第486號
債  務  人  甲○○
代  理  人  劉師婷律師
上列當事人聲請更生事件，本院裁定如下：
    主  文
債務人甲○○自中華民國九十八年四月十五日十七時起開始更生
程序。
命司法事務官進行本件更生程序。
    理  由
一、按債務人與金融機構協商成立者，不得聲請更生或清算，但
    因不可歸責於己之事由，致履行顯有重大困難者，不在此限
    。本條例施行前，債務人依金融主管機關協調成立之中華民
    國銀行公會會員辦理消費金融案件無擔保債務協商機制與金
    融機構成立之協商，準用前項之規定，消費者債務清理條例
    （下稱消債條例）第151 條第5 項、第6 項分別定有明文。
    上開規定係在避免債務人任意毀諾已成立之協商，濫用更生
    或清算之裁判上債務清理程序，故須因不可歸責於己致履行
    協商方案顯有重大困難，始得聲請更生或清算，此觀消債條
    例第151 條之立法說明即明。惟審酌消債條例施行前，債務
    人僅能循中華民國銀行公會會員辦理消費金融案件無擔保債
    務協商機制處理債務，而無更生或清算等其它債務清理程序
    可供選擇，其程序選擇權未獲保障。為貫徹消債條例第1 條
    所定保障債權人公平受償、謀求消費者經濟生活之更生及社
    會經濟之健全發展之立法目的，應認消債條例第151 條第6
    項準用同條第5 項但書時，其「不可歸責於己之事由」不以
    協商後始發生者為限。次按，債務人不能清償債務或有不能
    清償之虞，且無擔保或無優先權之債務總額未逾新臺幣（下
    同）1,200 萬元者，於法院裁定開始清算程序或宣告破產前
    ，得向法院聲請更生，觀諸同條例第3 條、第42條第1 項規
    定自明。又法院開始更生程序之裁定，應載明其年、月、日
    、時，並即時發生效力。法院開始更生或清算程序後，得命
    司法事務官進行更生或清算程序，必要時得選任律師、會計
    師或其他適當之自然人或法人一人為監督人或管理人，復為
    同條例第45條第1 項、第16條所明定。
二、本件聲請意旨略以：伊有不能清償債務情事，前曾於民國95
    年11月依中華民國銀行公會會員辦理消費金融案件無擔保債
    務協商機制與金融機構成立協商，協商條件為每月還款新臺
    幣（下同）59,717元，高於伊當時每月收入約40,000元（含
    假日兼職收入）。且伊96年3 月起已無兼職，目前每月收入
    僅約27,000元至28,500元。因無法支付協商金額而毀諾。故
    伊確係因不可歸責於己之事由，致履行協商條件顯有重大困
    難。且伊無擔保或無優先權之債務總額未逾1,200 萬元，復
    未經法院裁定開始清算程序或宣告破產，爰向本院聲請更生
    等語。
三、經查：
  (一)債務人甲○○所主張之上開事實，除每月生活必要支出之金
    額外，業據提出債務人全戶戶籍謄本（見本院卷第8 頁）、
    財產歸屬資料清單（見本院卷第10頁）、財團法人金融聯合
    徵信中心當事人綜合信用報告之協商前置專用債權人清冊（
    見本院卷第13至19頁）勞工保險被保險人投保資料表（見本
    院卷第23至24頁）、95、96年度綜合所得稅各類所得資料清
    單（見本院卷第33至34頁）、中華民國銀行公會員辦理消費
    金融案件無擔保債務協商機制協議書暨無擔保債務還款計畫
    （見本院卷第60至63頁）等為證，核閱屬實，堪認為真正。
  (二)關於債務人稱每月支出其長女郭家君每月生活費6,000 元、
    健保費1,719 元及次女賴怡君補習費每年30,000元（折合每
    月2,500 元）乙節：
    1.關於長女郭家君之生活費及健保費部分：按「因負擔扶養
      義務而不能維持自己生活者，免除其義務。」為民法第11
      18條所明定。查郭家君於法院裁定開始更生時已屆20歲而
      已成年，有獨立自主之謀生能力，依上開規定，應免除債
      務人此部分扶養義務。故應扣除此部分生活費及健保費支
      出。
    2.關於次女賴怡君之補習費部分：按「扶養之程度，應按受
      扶養權利者之需要，與負扶養義務者之經濟能力及身分定
      之。」民法第1119條定有明文。債務人雖稱次女賴怡君就
      讀私立中學數學班，若總成績平均在75分以上，三年學雜
      費可全免，故每年需支出30,000元補習費等語。查子女之
      教育固屬重要，惟以債務人目前負債4,485,680 元、每月
      收入僅27,000元至28,500元之情形觀之，其未使次女可就
      讀學雜費支出較低之公立學校，反而送至學雜費高昂之私
      立學校就讀，以致負擔高額教育費用，衡諸常情，殊非允
      洽。故債務人因次女就讀私立學校所生之每月補習費2,50
      0 元應予扣除。
  (三)據上，參酌債務人之財產及收入狀況說明書及97年10月28日
    陳報狀，其每月家庭必要支出扣除前開長女郭家君之生活費
    、健保費及次女賴怡君之補習費後，應包括家庭生活費用（
    包括膳食費12,000元、水電瓦斯費3,000 元、醫療費500 元
    、生活用品費3,500 元）、勞健保費（含次女健保費）1,98
    1 元，計2,0981元。又債務人與其配偶郭慶堂共同居住，其
    配偶為職業計程車職業駕駛，每月收入約在32,000元至38,0
    00元之間（平均約35,000元），此為債務人所自承（見本院
    卷第72頁反面），渠2 人自應就上開家庭必要支出共同負擔
    。是以，債務人每月應負擔之必要支出（即上開家庭生活費
    用之1/2） 計10,491元。
四、綜上，不論以債務人協商時每月薪資40,000元或目前每月薪
    資約27,000元至28,500元觀之，均已不足繳納協商金額59,7
    17元，更遑論支應其必要支出10,491元，故債務人主張其有
    不可歸責於己之事由，致履行協商條件顯有困難，堪認為真
    實。此外，債務人復查無消債條例第6 條第3 項、第8 條或
    第46條各款所定駁回更生聲請之事由存在，則債務人聲請更
    生，應屬有據。揆諸首開說明，應予開始更生程序，並命司
    法事務官進行本件更生程序，爰裁定如主文。
中    華    民    國    98    年    4     月    14    日
                  民事第二庭  法      官  陳梅欽
上為正本係照原本作成。
本件不得抗告。
中    華    民    國    98    年    4     月    14    日
                              書  記  官  羅伊安


司法院資訊處製作；財團法人民間司法改革基金會備份。
